---
title: "R für Philolog:innen: Ein praktischer Einstieg mit politischen Reden"
author: "Ángeles González Miguel und Francisco Javir Muñoz-Acebes"
date: "`r Sys.Date()`"
output: html_document
editor_options: 
  markdown: 
    wrap: 72
---

```{r setup, include=FALSE}
knitr::opts_chunk$set(echo = TRUE)
```
# Einführung

Dieses Dokument ist als praktisches Beispiel für den Einsatz von **R** in der
text- und datenbasierten Analyse konzipiert. Es richtet sich an Studierende
mit geringen oder keinen Vorkenntnissen in R: Alle Schritte werden im Skript
kommentiert, so dass der Code Zeile für Zeile nachvollzogen werden kann.

Die hier präsentierten Skripte wurden im Rahmen von Seminaren zur digitalen
Philologie mit Studierenden der Germanistik an der Universidad de Valladolid
(Spanien) eingesetzt. Ziel ist es, an einem konkreten Beispiel – den Reden
der deutschen Bundespräsidenten – grundlegende Arbeitsweisen der
korpusgestützten Analyse (Datenaufbereitung, Zählungen, Visualisierungen,
einfache lexikalische Auswertungen) kennenzulernen.

Das Material versteht sich als Vorlage: Die verwendeten Dateien und
Einstellungen können leicht angepasst werden (z.B. andere Korpora, andere
Schlüsselwörter, weitere Visualisierungen), so dass das Skript in
unterschiedlichen Lehrkontexten wiederverwendet und erweitert werden kann.

### Kontext: R in den Digital Humanities

Der Einsatz von Programmiersprachen wie R in der philologischen Forschung
stellt einen bedeutenden methodischen Wandel dar. Traditionell wurde die
Textanalyse durch genaues Lesen (*close reading*) durchgeführt; heute
ermöglichen digitale Werkzeuge auch die Analyse aus der Distanz (*distant
reading*, Konzept von Franco Moretti), d.h. die Untersuchung großer Textmengen
durch quantitative Methoden und Datenvisualisierung.

R ist für diese Art von Analyse besonders geeignet, weil:
- Es kostenlos und Open Source ist
- Es eine sehr aktive wissenschaftliche Community hat
- Es spezialisierte Pakete für Textanalyse bietet (tidytext, quanteda, stylo)
- Es Reproduzierbarkeit ermöglicht: andere Forscher:innen können unsere
  Analysen nachvollziehen

Dieses Skript steht in der Tradition der **Korpuslinguistik**, angewandt auf
politische Texte, und kombiniert quantitative Methoden mit qualitativer
Interpretation.

### Stand der Forschung: R-Tutorials in den Digital Humanities

Die Einführung von Programmiersprachen in geisteswissenschaftliche Curricula hat 
in den letzten Jahren erheblich an Dynamik gewonnen. Gleichwohl bleibt die 
didaktische Frage, wie dieser Einstieg gestaltet werden soll, weitgehend offen. 
Die verfügbaren Lehrressourcen lassen sich grob in zwei Kategorien einteilen: 
einerseits technisch orientierte Einführungswerke, die Programmierkenntnisse 
als Selbstzweck behandeln; andererseits anwendungsorientierte Tutorials, die 
Methoden im Kontext konkreter Forschungsfragen der Digital Humanities vermitteln.

Zu den meistzitierten Ressourcen der zweiten Kategorie gehören Silge & Robinson 
(2017), deren *Text Mining with R: A Tidy Approach* das Paradigma der 
sogenannten "tidy data" auch für die Textanalyse etabliert hat, sowie Jockers 
& Thalken (2020), die mit *Text Analysis with R for Students of Literature* 
einen dezidiert literaturwissenschaftlichen Ansatz verfolgen. Für den 
hispanophonen Raum ist das Werk von Fradejas Rueda (2025), 
*Cuentapalabras: Estilometría y análisis de textos con R para filólogos*, 
hervorzuheben, das philologische Fragestellungen explizit in den Vordergrund 
stellt. Was diesen Ressourcen trotz ihrer Qualität gemeinsam ist, ist ein 
gewisser Grad an Abstraktheit: Die Beispielkorpora sind oft auf das Englische 
ausgerichtet, die Zielgruppe setzt Grundkenntnisse in der Programmierung voraus, 
und der didaktische Kontext des Hochschulunterrichts mit Studierenden der 
Philologie tritt in den Hintergrund.

Das vorliegende Tutorial setzt an diesem Desiderat an und orientiert sich dabei 
an den Grundsätzen des projektbasierten Lernens (*project-based learning*, PBL), 
das in der empirischen Hochschuldidaktik als besonders effektiv für Studierende 
ohne Vorkenntnisse in formalen oder technischen Methoden gilt. Im Gegensatz zum 
traditionellen Frontalunterricht, der abstrakte Konzepte sequenziell vermittelt, 
ermöglicht PBL den Lernenden, Kenntnisse und Kompetenzen durch aktives Arbeiten 
an einem realen, bedeutungsvollen Problem zu erwerben (Havenga 2015; Novalia 
2025). Dies ist für den Kontext der Programmiereinführung in den Geisteswissenschaften 
besonders relevant: Das Erlernen einer Programmiersprache wie R wirkt auf 
Philologiestudierende häufig als abstrakte, fachfremde Tätigkeit, deren Nutzen 
erst dann nachvollziehbar wird, wenn konkrete Fragestellungen aus dem eigenen 
Fach bearbeitet werden (Featherstone 2025; Hildebrandt 2022).

Die Wahl des German Political Speeches Corpus als Arbeitsgrundlage ist in diesem 
Sinne keine beliebige, sondern didaktisch motiviert: Politische Reden sind für 
Germanistikstudierende unmittelbar zugänglich, inhaltlich relevant und 
linguistisch reich genug, um Konzepte wie Tokenisierung, Frequenzanalyse oder 
lexikalische Vielfalt an authentischen Texten zu illustrieren. Darüber hinaus 
bietet das XML-Format des Korpus eine doppelte Lernchance — die Auseinandersetzung 
mit strukturierten Datenformaten gehört zu den Grundkompetenzen der digitalen 
Philologie und wird so nebenbei mitgeübt, ohne dass sie als eigenständiger 
Lerngegenstand eingeführt werden muss.

Ein weiterer Vorzug des projektbasierten Ansatzes liegt in der Transferierbarkeit: 
Wenn Studierende nicht Programmiertechniken *an sich*, sondern Programmiertechniken 
*zur Lösung philologischer Fragen* erlernen, entwickeln sie zugleich ein 
methodisches Bewusstsein, das auf andere Korpora, andere Sprachen und andere 
Fragestellungen übertragen werden kann (Brown 2019; Arnold & Tilton 2019). Das 
vorliegende Skript ist explizit als Vorlage konzipiert: Alle Parameter — das 
Korpus, die Schlüsselwörter, die Visualisierungsformen — können mit minimalem 
Aufwand angepasst werden, so dass Studierende nach der gemeinsamen Erarbeitung 
unmittelbar eigene Analysen entwickeln können.

## Block 0 – Vorbereitung und Laden der XML-Datei

Zuerst brauchen wir das Korpus der Reden. Die Datei liegt im XML‑Format
vor, also in einer strukturierten Textform mit Metadaten (Autor, Datum,
Ort usw.).

Damit die Arbeit so einfach wie möglich ist, wird die Datei beim ersten
Ausführen automatisch von **Zenodo** heruntergeladen. Sie müssen nichts
manuell herunterladen.

Wir werden:

1.  Die notwendigen Pakete laden.\
2.  Prüfen, ob die XML‑Datei im Arbeitsverzeichnis existiert.\
3.  Falls nicht, das ZIP‑Archiv von Zenodo herunterladen und entpacken.\
4.  Die Datei `Bundespräsidenten.xml` mit `xml2::read_xml()` in R
    einlesen.

```{r}
library(xml2)

# German Political Speeches Corpus (Adrien Barbaresi) – Zenodo
# DOI: 10.5281/zenodo.3611246
url_zip  <- "https://zenodo.org/records/3611246/files/german_political_speeches_v4.zip"
zip_file <- "german_political_speeches_v4.zip"
xml_file <- "Bundespräsidenten.xml"

# Prüfen, ob die XML-Datei schon vorhanden ist
if (!file.exists(xml_file)) {
  # Falls nicht, ggf. ZIP herunterladen
  if (!file.exists(zip_file)) {
    download.file(url_zip, destfile = zip_file, mode = "wb")
  }
  # ZIP entpacken; wir gehen davon aus, dass Bundespräsidenten.xml enthalten ist
  unzip(zip_file, files = xml_file, overwrite = TRUE)
}

# XML-Datei einlesen
xml_data <- read_xml(xml_file)

# Kurzer Überblick über das XML-Objekt
xml_data
```

## Hintergrund: Das Projekt von Adrien Barbaresi

Das in diesem Script verwendete Korpus stammt aus dem **German Political
Speeches Corpus**, das von Adrien Barbaresi aufgebaut wurde. Es handelt
sich um ein Korpus politischer Reden auf Deutsch, vor allem von
hochrangigen Amtsträgern (z.B. Bundespräsident:in, Bundeskanzler:in),
die nach ihrer politischen Relevanz ausgewählt wurden.

Die Reden wurden aus offiziellen Quellen (u.a. Websites des
Bundespräsidenten und der Bundesregierung) gesammelt und in XML‑Format
mit Metadaten aufbereitet (Titel, Sprecher:in, Datum, Ort, Quelle,
Anrede usw.).

Aktuelle Versionen des Korpus werden über Zenodo bereitgestellt (DOI:
10.5281/zenodo.3611246), sodass das Material leicht nachnutzbar und
zitierbar ist. In diesem R‑Skript verwenden wir den Teil des Korpus, der
die Reden der Bundespräsidenten umfasst (`Bundespräsidenten.xml`). Die
XML‑Struktur ermöglicht es uns, die Reden und ihre Metadaten
systematisch zu analysieren.

## Didaktisches Konzept und Seminarkontext

Das vorliegende Tutorial entstand im Rahmen eines Seminars zur digitalen 
Philologie, das im vierten Studienjahr des Bachelorstudiengangs *Lenguas Modernas* 
(Moderne Sprachen) an der Universidad de Valladolid durchgeführt wurde. Die 
Teilnehmenden hatten sich auf Deutsch als Hauptfachsprache spezialisiert und 
brachten solide philologische Kenntnisse mit — Erfahrungen mit 
Programmiersprachen oder statistischen Auswertungstools besaßen sie jedoch 
nicht. Das Seminar verfolgte damit ein klar definiertes Ziel: die Einführung 
in R und in die Arbeitsumgebung RStudio als philologisches Werkzeug, nicht 
als informatische Kompetenz um ihrer selbst willen.

### Lernziele und Aufbau

Die Lernziele des Seminars lassen sich in drei Dimensionen gliedern:

1. **Technisch**: Grundlegende Bedienung von RStudio (Skript-Editor, Konsole, 
   Environment, Plots-Fenster); Installation und Laden von Paketen; Lesen und 
   Verarbeiten von XML-Dateien; Erstellen einfacher Visualisierungen mit ggplot2.
   
2. **Methodisch**: Verständnis korpuslinguistischer Grundbegriffe (Token, Type, 
   Lemma, Stopwörter, TTR, Konkordanz); kritische Einordnung quantitativer 
   Befunde im Verhältnis zu qualitativer Textinterpretation.
   
3. **Epistemisch**: Reflexion über die Möglichkeiten und Grenzen des 
   *distant reading* als Ergänzung — nicht Ersatz — für das philologische 
   *close reading*.

Das Seminar folgte einem iterativen Aufbau: Jeder Block begann mit der 
Vorstellung eines Konzepts (z.B. Tokenisierung), gefolgt von einem gemeinsam 
im Plenum ausgeführten Code-Abschnitt, und endete mit einer freien Übungsphase, 
in der die Studierenden Parameter eigenständig variierten — andere Präsidentinnen, 
andere Schlüsselwörter, andere Visualisierungsformen. Dieses Vorgehen entspricht 
dem Modell des *scaffolded learning*, bei dem die Lehrperson zunächst stark 
unterstützt und diese Unterstützung schrittweise zurückzieht, bis die Lernenden 
selbstständig arbeiten können (Havenga 2015).

### KI-Unterstützung als didaktisches Element

Eine der methodischen Neuerungen dieses Seminars war die explizite Integration 
eines KI-Assistenzsystems — konkret *Claude Sonnet* von Anthropic — in den 
Lernprozess. Die Studierenden wurden ausdrücklich dazu ermutigt, beim Schreiben 
und Debuggen ihrer R-Skripte auf dieses Werkzeug zurückzugreifen, allerdings 
unter einer zentralen Bedingung: Der generierte Code musste verstanden und 
kommentiert werden, bevor er als Teil des eigenen Skripts akzeptiert wurde.

Diese Entscheidung basiert auf einer wachsenden empirischen Evidenz zur Rolle 
von Large Language Models (LLMs) in der Programmierlehre. Aktuelle Studien 
zeigen, dass KI-Assistenz das Lernen von Programmierung nicht notwendigerweise 
untergräbt, sondern — wenn sie reflektiert eingesetzt wird — kognitive 
Zugangshürden abbaut und das Verstehen vertiefen kann: Studierende, die KI 
nicht nur zur Codeproduktion, sondern zur aktiven Erklärung und Fehlerdiagnose 
nutzen, zeigen eine signifikant stärkere Kompetenzentwicklung als solche, die 
Code lediglich kopieren (Anthropic 2025; Lepp et al. 2025; Wills et al. 2024). 
Für Studierende der Geisteswissenschaften ohne Programmiervorkenntisse ist 
dieser Befund besonders relevant: Die natürlichsprachliche Schnittstelle eines 
LLM erlaubt es, Fehlermeldungen in eigenen Worten zu beschreiben und 
konzeptuelle Fragen in fachlicher Sprache zu stellen — eine Form der 
Interaktion, die dem Lernstil der Philologiestudierenden strukturell entgegen 
kommt (Chang et al. 2025; ACL 2025).

Gleichwohl wurden im Seminar auch die Risiken dieses Ansatzes thematisiert: 
die Gefahr der unkritischen Übernahme von fehlerhaftem oder unverständlichem 
Code, die Tendenz zur Umgehung des Denkprozesses (*cognitive offloading*) sowie 
Fragen der akademischen Integrität. Diese Reflexion über die epistemischen 
Grenzen von KI-generierten Analysen ist ihrerseits ein philologisch relevantes 
Thema — und konnte so in den fachlichen Diskurs des Seminars integriert werden.

## Block 1 – Data Frame mit Reden erstellen

Nun wollen wir das XML in eine besser handhabbare Form bringen: eine
Tabelle (`tibble`), in der jede Zeile eine Rede ist und jede Spalte eine
Information (Präsident:in, Datum, Ort, Text usw.).

```{r}
library(dplyr)
library(lubridate)

# Knoten <text> extrahieren, die die Metadaten zu jeder Rede enthalten
nodos_text <- xml_find_all(xml_data, ".//text")
length(nodos_text)

# Tibble mit Metadaten und Text erstellen
df <- tibble(
  person      = xml_attr(nodos_text, "person"),
  titel       = xml_attr(nodos_text, "titel"),
  datum_raw   = xml_attr(nodos_text, "datum"),
  ort         = xml_attr(nodos_text, "ort"),
  untertitel  = xml_attr(nodos_text, "untertitel"),
  url         = xml_attr(nodos_text, "url"),
  anrede      = xml_attr(nodos_text, "anrede"),
  rohtext     = xml_text(xml_find_all(xml_data, ".//rohtext"))
) |>
  mutate(
    datum = ymd(datum_raw),  # Datum in Date-Objekt umwandeln
    jahr  = year(datum)      # Jahr extrahieren
  )

# Schneller Blick auf die Daten
head(df)
str(df)
summary(df$jahr)
```

Einige einfache Fragen, die wir jetzt sofort beantworten können:

```{r}
# Wie viele Reden gibt es?
nrow(df)

# Welche Bundespräsident:innen kommen im Korpus vor?
unique(df$person)

# Welche Zeitspanne deckt das Korpus ab (erstes und letztes Datum)?
range(df$datum)
```

## Block 2 – Einfache Zählungen und erste Grafiken

Wir beginnen mit sehr einfachen Zählungen:

Wie viele Reden hat jeder Präsident?

Wie viele Reden gibt es pro Jahr?

```{r}
library(ggplot2)

# Anzahl der Reden pro Bundespräsident:in
df_pres <- df |>
  count(person, sort = TRUE)

df_pres

ggplot(df_pres, aes(x = reorder(person, n), y = n)) +
  geom_col(fill = "steelblue") +
  coord_flip() +
  labs(
    title = "Anzahl der Reden pro Bundespräsident:in",
    x     = "Bundespräsident:in",
    y     = "Anzahl der Reden"
  ) +
  theme_minimal()

# Anzahl der Reden pro Jahr
df_year <- df |>
  count(jahr, sort = FALSE)

ggplot(df_year, aes(x = jahr, y = n)) +
  geom_col(fill = "darkgreen") +
  labs(
    title = "Reden pro Jahr",
    x     = "Jahr",
    y     = "Anzahl der Reden"
  ) +
  theme_minimal()
```

Kleine Varianten zum Üben (Farben, Titel, Reihenfolge, Diagrammtyp
ändern):

```{r}
# Unterschiedliche Farben pro Präsident:in
ggplot(df_pres, aes(x = reorder(person, n), y = n, fill = person)) +
  geom_col() +
  coord_flip() +
  labs(
    title = "Reden pro Bundespräsident:in",
    x     = "Bundespräsident:in",
    y     = "Anzahl der Reden"
  ) +
  theme_minimal() +
  theme(legend.position = "none")

# Liniendiagramm statt Balkendiagramm für die Jahre
ggplot(df_year, aes(x = jahr, y = n)) +
  geom_line(color = "darkblue") +
  geom_point(color = "darkblue") +
  labs(
    title = "Entwicklung der Anzahl der Reden pro Jahr",
    x     = "Jahr",
    y     = "Anzahl der Reden"
  ) +
  theme_minimal()
```

### Philologische Interpretation: Was uns die Zählungen sagen

Die Ergebnisse von Block 2 sind auf den ersten Blick eindeutig: Joachim Gauck 
(588), Johannes Rau (568) und Horst Köhler (528) führen das Ranking an, während 
Richard von Weizsäcker mit lediglich 23 Reden das Schlusslicht bildet. Diese 
Zahlen einzufach als Maß präsidialer "Aktivität" zu lesen, wäre jedoch ein 
methodischer Fehler — und genau an dieser Stelle beginnt die philologische 
Interpretation.

**Das Korpus ist nicht gleichmäßig verteilt.** Das Balkendiagramm der Reden pro 
Jahr zeigt deutlich, dass das *German Political Speeches Corpus* erst ab Mitte 
der 1990er Jahre eine vollständige Abdeckung bietet. Die Amtszeit von Richard 
von Weizsäcker (1984–1994) ist im Korpus kaum vertreten — nicht weil er weniger 
gesprochen hätte, sondern weil die systematische digitale Erfassung von 
Bundesreden online erst später einsetzte. Die niedrige Zahl seiner Reden ist 
mithin ein Artefakt der Datenerhebung, kein Befund über seinen Redestil.

**Die Amtsdauer erklärt einen Teil der Varianz.** Normiert man die absoluten 
Zahlen auf die Amtsdauer, ergibt sich ein anderes Bild: Christian Wulff etwa 
war nur gut zwei Jahre im Amt (2010–2012), bevor er infolge einer politischen 
Affäre zurücktrat — seine 204 Reden entsprechen damit einer bemerkenswert 
hohen Jahresrate. Joachim Gauck hingegen absolvierte eine volle fünfjährige 
Amtszeit (2012–2017), was die absolute Spitzenposition relativiert. 
Eine sinnvolle Ergänzung zu den absoluten Zählungen wäre daher die Berechnung 
von *Reden pro Amtsjahr* — eine Übung, die sich als Aufgabe für die 
Studierenden eignet.

**Der Jahresverlauf zeigt strukturelle Muster.** Das Balkendiagramm nach 
Jahren lässt zwei ausgeprägte Aktivitätsphasen erkennen: eine erste um 
2001–2003 (Amtszeit Johannes Raus) und eine zweite zwischen 2012 und 2016 
(Amtszeit Joachim Gaucks), mit Spitzenwerten von über 140 Reden pro Jahr. 
Der starke Einbruch am Ende der Zeitreihe — der letzte Balken fällt auf 
rund 25 Reden — markiert höchstwahrscheinlich ein unvollständiges Jahr in 
der Datenerhebung und sollte bei Folgeanalysen herausgefiltert werden.

Diese Überlegungen illustrieren einen grundlegenden Grundsatz der 
korpusgestützten Analyse: **Quantitative Befunde sind Ausgangspunkte, keine 
Schlussfolgerungen.** Jede Zahl verlangt nach einem historischen und 
methodischen Kommentar — eine Anforderung, die dem philologischen Ethos des 
genauen Lesens strukturell verwandt ist.

## Block 3 – Länge der Reden

Jetzt wollen wir wissen, wie lang die Reden sind (in Zeichen, Wörtern,
Sätzen).

```{r}
library(stringr)

df <- df |>
  mutate(
    num_zeichen   = nchar(rohtext),
    num_woerter   = str_count(rohtext, "\\S+"),
    num_saetze    = str_count(rohtext, "[.!?]+")
  )

# Grobe Durchschnitte für Wörter und Sätze pro Rede
mean(df$num_woerter, na.rm = TRUE)
mean(df$num_saetze,  na.rm = TRUE)

# Histogramm der Länge in Wörtern
ggplot(df, aes(x = num_woerter)) +
  geom_histogram(bins = 30, fill = "orange", color = "white") +
  labs(
    title = "Verteilung der Redenlänge (in Wörtern)",
    x     = "Anzahl der Wörter",
    y     = "Häufigkeit"
  ) +
  theme_minimal()

# Boxplot der Redenlänge pro Bundespräsident:in
ggplot(df, aes(x = person, y = num_woerter)) +
  geom_boxplot(fill = "lightblue") +
  coord_flip() +
  labs(
    title = "Länge der Reden nach Bundespräsident:in",
    x     = "Bundespräsident:in",
    y     = "Anzahl der Wörter"
  ) +
  theme_minimal()
```

Wir können auch die mittlere Länge pro Präsident:in und pro Jahr
berechnen:

```{r}
# Mittlere Länge pro Bundespräsident:in
laenge_mittel_pres <- df |>
  group_by(person) |>
  summarise(
    woerter_mittel = mean(num_woerter, na.rm = TRUE),
    n_reden        = n()
  ) |>
  arrange(desc(woerter_mittel))

laenge_mittel_pres

ggplot(laenge_mittel_pres,
       aes(x = reorder(person, woerter_mittel), y = woerter_mittel)) +
  geom_col(fill = "steelblue") +
  coord_flip() +
  labs(
    title = "Durchschnittliche Redenlänge pro Bundespräsident:in",
    x     = "Bundespräsident:in",
    y     = "Wörter pro Rede (Mittelwert)"
  ) +
  theme_minimal()
```

### Philologische Interpretation: Was uns die Redenlänge verrät

Die quantitativen Grundmaße des Korpus sind aufschlussreich: Die durchschnittliche 
Rede umfasst **1.401 Wörter** bei einem Mittelwert von **80 Sätzen** — das 
entspricht einer vorgetragenen Dauer von etwa zehn bis fünfzehn Minuten und 
deutet auf ein Format hin, das zwischen dem knappen Grußwort und der elaborierten 
Staatsrede liegt. Diese Zahlen sind jedoch Durchschnittswerte, die eine 
beträchtliche Varianz verbergen, wie das Histogramm unmittelbar zeigt.

**Die Verteilung ist rechtschief.** Der Großteil der Reden konzentriert sich 
im Bereich von 500 bis 2.000 Wörtern, mit einem deutlichen Häufigkeitsgipfel 
um 750–1.000 Wörter. Gleichzeitig existiert ein langer rechter Ausläufer mit 
einzelnen Reden von über 5.000 Wörtern. Diese Tendenz ist diskursanalytisch 
interpretierbar: Das Korpus enthält zwei strukturell unterschiedliche Redetypen — 
kurze, zeremonielle Ansprachen (Glückwünsche, Eröffnungsworte, Danksagungen) 
und längere politische Grundsatzreden, in denen der Bundespräsident programmatisch 
zu gesellschaftlichen Fragen Stellung nimmt. Die Länge ist in diesem Sinne 
kein triviales Maß, sondern ein Indikator für die **diskursive Funktion** 
der jeweiligen Rede.

**Der Boxplot nach Präsident:in offenbart klare stilistische Differenzen.** 
Roman Herzog und Richard von Weizsäcker weisen die höchsten Medianwerte und 
die breiteste Streuung auf — ihre Reden sind im Durchschnitt deutlich länger 
als die ihrer Nachfolger, was auf ein elaborierteres, argumentativ dichteres 
Redeformat hindeutet. Johannes Rau, Joachim Gauck und Horst Köhler zeigen 
niedrigere Mediane (unter 1.500 Wörter) mit zahlreichen Ausreißern nach oben: 
Sie hielten viele kurze Ansprachen, aber auch vereinzelte sehr lange 
Grundsatzreden. Christian Wulff hat den schmalsten Interquartilsbereich — 
ein Befund, der sich mit seiner kurzen, durch politische Krisen geprägten 
Amtszeit in Verbindung bringen lässt. Diese Unterschiede reflektieren zugleich 
**Veränderungen im kommunikativen Format**: Kürzere Reden können eine Anpassung 
an die Medienlogik moderner Öffentlichkeit signalisieren, in der prägnante 
Interventionen sichtbarer sind als ausführliche Argumentationen.

Schließlich korreliert die Länge mit syntaktischer und lexikalischer Komplexität: 
Sehr kurze Reden tendieren dazu, direkter und weniger formal zu sein, was 
sich in den Folgeblöcken anhand von Maßen wie der Type-Token-Ratio (TTR) 
und der Satzlänge weiter untersuchen lässt. Eine methodische Einschränkung 
sei an dieser Stelle vermerkt: Die Satzanzahl wurde über eine einfache 
Zeichenregel (`.`, `!`, `?`) approximiert, was Abkürzungen und Auslassungspunkte 
nicht korrekt behandelt. Für präzisere Analysen empfiehlt sich der Einsatz 
eines POS-Taggers wie `udpipe`.

## Block 4 – Tokenisierung und Wortfrequenzen

### Grundbegriffe: Tokens, Types und Lemmata

In der Korpuslinguistik unterscheiden wir:
- **Token**: Jedes einzelne Vorkommen eines Wortes im Text. "Der Bundespräsident
  sprach über die Demokratie und die Freiheit" hat 9 Tokens.
- **Type**: Jede einzigartige Form. Im obigen Beispiel gibt es 8 Types (da "die"
  zweimal vorkommt).
- **Lemma**: Grundform eines Wortes. "spricht", "sprach", "gesprochen" sind
  verschiedene Tokens, gehören aber zum selben Lemma "sprechen".

Die **Tokenisierung** ist der Prozess, einen Text in Einheiten (normalerweise
Wörter) zu zerlegen. Im Deutschen stellt dies besondere Herausforderungen:
Komposita wie "Bundespräsident" werden als ein einziger Token gezählt, obwohl
sie semantisch zwei Konzepte enthalten.

**Stopwörter** (Funktionswörter) sind sehr häufige grammatische Terme (Artikel,
Präpositionen, Pronomen), die wenig semantische Information für Inhaltsanalysen
liefern. Ihre Entfernung hilft dabei, das distinktive thematische Vokabular zu
identifizieren.

Jetzt zerlegen wir die Reden in einzelne Wörter. Wir gehen von „eine
Rede pro Zeile“ zu „ein Wort pro Zeile“.

```{r}
library(tidytext)
library(stopwords)

df_tokens <- df |>
  mutate(id = row_number()) |>
  select(id, person, jahr, rohtext) |>
  unnest_tokens(wort, rohtext)

# Rohfrequenzen mit allen Wörtern (inkl. Artikel, Präpositionen usw.)
freq_roh <- df_tokens |>
  count(wort, sort = TRUE)

head(freq_roh, 20)
```

Nun entfernen wir sogenannte Stopwörter (sehr häufige Wörter mit wenig
lexikalischem Gehalt):

```{r}
stop_de <- tibble(wort = stopwords("de"))

df_tokens_clean <- df_tokens |>
  anti_join(stop_de, by = c("wort")) |>
  filter(str_length(wort) > 2)

freq_clean <- df_tokens_clean |>
  count(wort, sort = TRUE)

head(freq_clean, 30)

# Zusätzlich einige sehr häufige Wörter manuell ausschließen
neue_stop <- tibble(
  wort = c("dass", "und", "die", "der", "es", "ist",
           "zu", "in", "viele", "den", "von")
)

df_tokens_clean <- df_tokens_clean |>
  anti_join(neue_stop, by = "wort")

freq_clean <- df_tokens_clean |>
  count(wort, sort = TRUE)

top30 <- freq_clean |>
  slice_max(n, n = 30)

ggplot(top30, aes(x = reorder(wort, n), y = n)) +
  geom_col(fill = "darkgreen") +
  coord_flip() +
  labs(
    title = "Häufigste Wörter (ohne Stopwörter)",
    x     = "Wort",
    y     = "Frequenz"
  ) +
  theme_minimal()
```

### Philologische Interpretation: Was uns die Wortfrequenzen verrät

Bereits die Rohfrequenzliste zeigt einen methodisch bedeutsamen Befund: 
Das häufigste Wort vor der Stoppwortbereinigung ist **„dass"** mit über 
20.000 Vorkommen — ein Konjunktionalwort, das für die syntaktische Komplexität 
des deutschen Präsidialdiskurses charakteristisch ist. Abhängige Sätze mit 
*dass* markieren argumentative Strukturen, Behauptungen und normative 
Aussagen (*„Es ist wichtig, dass…"*, *„Ich glaube, dass…"*), die für 
politische Rede typisch sind. Der hohe Wert ist damit nicht lexikalisch, 
aber grammatisch interpretierbar und rechtfertigt seine Aufnahme in die 
manuelle Stopliste.

**Das bereinigte Vokabular ist stark wertebezogen.** Nach der Entfernung 
der Stoppwörter dominieren **„Menschen"** (10.054), **„heute"** (8.722), 
**„Deutschland"** (8.034), **„mehr"** (7.327) und **„immer"** (6.717). 
Dieses Kernvokabular ist für präsidiale Rede hochgradig charakteristisch: 
*Menschen* als zentrales Subjekt des politischen Diskurses, *heute* als 
deiktischer Zeitmarker, der die Gegenwartsorientierung der Reden betont, 
und *Deutschland* als konstante nationale Referenz. Die häufige Verwendung 
von Modalverb **„müssen"** (5.197) ist rhetorisch bedeutsam: Es signalisiert 
normative Dringlichkeit und appellative Funktion — der Bundespräsident spricht 
nicht nur beschreibend, sondern fordernd.

**Das Lexem „Europa"** erscheint bereits unter den 30 häufigsten Wörtern 
(ca. 3.800 Belege) — ein Befund, der die Zentralität des europäischen 
Themas im präsidialen Diskurs bestätigt und in Block 8 einer detaillierteren 
Analyse unterzogen wird. Gleiches gilt für **„Gesellschaft"**, **„Geschichte"**, 
**„Zukunft"** und **„Welt"**: Diese Lexeme beschreiben das typische thematische 
Repertoire des Amtes — ein Präsident, der historisch einbettet, gesellschaftlich 
reflektiert und zukunftsorientiert appelliert.

Eine methodische Einschränkung bleibt festzuhalten: Da die Texte nicht 
lemmatisiert wurden, werden flektierte Formen getrennt gezählt. So erscheinen 
**„deutschen"** und **„deutsche"** als separate Einträge, obwohl sie zum 
selben Lemma gehören. Eine Lemmatisierung würde die tatsächliche Reichweite 
dieser Konzepte im Korpus noch deutlicher sichtbar machen — und stellt, wie 
in den Schlussbemerkungen skizziert, eine natürliche Erweiterung des 
hier vorgestellten Workflows dar.

## Block 5 – Wortwolke

Eine Wortwolke ist eine sehr visuelle Art zu sehen, welche Wörter am
häufigsten sind.

```{r}
library(wordcloud)
library(RColorBrewer)

top100 <- freq_clean |>
  slice_max(n, n = 100)

set.seed(123)

wordcloud(
  words       = top100$wort,
  freq        = top100$n,
  max.words   = 100,
  random.order= FALSE,
  colors      = brewer.pal(8, "Dark2"),
  scale       = c(4, 0.5)
)
```

Wir können auch eine Wortwolke für eine:n bestimmte:n Bundespräsident:in oder für ein bestimmtes Jahrzehnt erstellen:


```{r}
praesident_ziel <- "Joachim Gauck"

freq_praes <- df_tokens_clean |>
  filter(person == praesident_ziel) |>
  count(wort, sort = TRUE)

top100_praes <- freq_praes |>
  slice_max(n, n = 100)

set.seed(123)

wordcloud(
  words       = top100_praes$wort,
  freq        = top100_praes$n,
  max.words   = 100,
  random.order= FALSE,
  colors      = brewer.pal(8, "Dark2"),
  scale       = c(4, 0.5)
)
```


### Methodische Anmerkung zur Wortwolke

Die Wortwolke bestätigt visuell, was die Frequenztabelle aus Block 4 bereits 
gezeigt hat: **„Menschen"**, **„heute"** und **„Deutschland"** dominieren 
das Korpus, gefolgt von einem dichten Cluster aus Wörtern wie *Gesellschaft*, 
*Europa*, *Zukunft*, *Demokratie* und *Freiheit*, die das thematische Repertoire 
des präsidialen Diskurses sichtbar machen.

Als Visualisierungswerkzeug hat die Wortwolke klare **didaktische Vorzüge**: 
Sie ist intuitiv lesbar, visuell ansprechend und vermittelt auf einen Blick 
ein erstes Bild des dominanten Vokabulars — was sie besonders geeignet macht, 
um Studierende ohne Vorkenntnisse für die Möglichkeiten der Textanalyse zu 
motivieren. Für analytische Zwecke ist sie jedoch mit Vorsicht zu verwenden: 
Die Schriftgröße kodiert Frequenz, aber ohne Achsenbeschriftung sind die 
genauen Werte nicht ablesbar, und die zufällige Anordnung der Wörter kann 
semantische Zusammenhänge suggerieren, die im Text nicht existieren. Das 
Balkendiagramm aus Block 4 bleibt das präzisere und wissenschaftlich 
zitierfähigere Instrument.

Ein besonders produktiver Einsatz der Wortwolke im Seminar war der **Vergleich 
nach Präsident:in**: Wenn Studierende die Wolke für Joachim Gauck neben die 
von Roman Herzog oder Johannes Rau stellen, werden stilistische und thematische 
Unterschiede unmittelbar sichtbar — auch ohne statistische Vorkenntnisse. 
Diese Art der explorativen Visualisierung dient als Einstieg in gezieltere 
Analysen, nicht als deren Ersatz.

## Block 6 – Bigramme (Wortpaare)

Bigramme sind Paare von aufeinanderfolgenden Wörtern und helfen, einfache Kollokationen zu erkennen (z.B. „soziale Marktwirtschaft“).

```{r}
library(tidyr)
library(tidytext)
library(dplyr)

df_bigramme <- df |>
  mutate(id = row_number()) |>
  select(id, rohtext) |>
  unnest_tokens(bigramm, rohtext, token = "ngrams", n = 2)

df_bigramme_sep <- df_bigramme |>
  separate(bigramm, into = c("wort1", "wort2"), sep = " ")

bigramme_clean <- df_bigramme_sep |>
  filter(
    !wort1%in% stop_de$wort,
    !wort2%in% stop_de$wort
  ) |>
  count(wort1, wort2, sort = TRUE)

bigramme_top <- bigramme_clean |>
  mutate(bigramm = paste(wort1, wort2)) |>
  slice_max(n, n = 20)

ggplot(bigramme_top, aes(x = reorder(bigramm, n), y = n)) +
  geom_col(fill = "purple") +
  coord_flip() +
  labs(
    title = "Häufigste Bigramme (ohne Stopwörter)",
    x     = "Bigramm",
    y     = "Frequenz"
  ) +
  theme_minimal()
```
### Philologische Interpretation: Was uns die Bigramme verraten

Die Bigrammanalyse liefert qualitativ andere Erkenntnisse als die 
Einzelwortfrequenzen: Während Tokens isolierte Lexeme zählen, zeigen 
Bigramme syntagmatische Muster — also Wörter, die der Präsident 
*gemeinsam* und wiederholt verwendet. Das Ergebnis ist diskursanalytisch 
aufschlussreich.

**Das häufigste Bigramm ist „unserem Land"** (ca. 850 Belege), gefolgt 
von **„Europäischen Union"** (ca. 760) und **„viele Menschen"** (ca. 660). 
Diese drei Kollokationen beschreiben treffend die Grundkoordinaten 
präsidialer Rhetorik: eine nationale Rahmung (*unserem Land*), eine 
europäische Einbettung (*Europäischen Union*) und ein volksbezogener 
Appell (*viele Menschen*). Interessant ist, dass „Europäischen Union" und 
„europäische Union" als zwei separate Einträge erscheinen — ein erneutes 
Indiz für die Grenzen einer nicht-lemmatisierten Analyse, bei der 
Flexionsformen doppelt gezählt werden.

**Einige Bigramme sind funktional-zeremonielle Formeln.** „Schloss Bellevue" 
(ca. 530) — der offizielle Amtssitz des Bundespräsidenten — erscheint als 
häufiger Redeort und markiert Reden, die explizit dort gehalten wurden. 
„Herr Präsident", „Lieber Herr" und „Herzlich willkommen" sind typische 
Anredeformeln, die auf die zeremonielle Dimension vieler Reden hinweisen. 
Ihr hohes Vorkommen erklärt teilweise den großen Anteil kurzer Reden 
im Korpus: Viele Texte sind Begrüßungsansprachen, keine politischen 
Grundsatzreden.

**Diskursiv besonders bedeutsam** sind die Bigramme „immer mehr", 
„junge Menschen" / „jungen Menschen" und „unserer Gesellschaft": Sie 
verweisen auf typische Argumentationsmuster des Amtes — demographische 
Sorge, gesellschaftlicher Zusammenhalt und eine Tendenz zur Steigerung 
(*immer mehr*), die auf normative Dringlichkeit schließen lässt. Das 
Bigramm **„Vereinten Nationen"** (ca. 540) belegt zudem die außenpolitische 
Dimension des Präsidialdiskurses, die in der Einzelwortanalyse weniger 
sichtbar war.

Für Studierende ist der Vergleich zwischen Unigrams (Block 4) und Bigrammen 
(Block 6) besonders lehrreich: Erst in der Kollokation zeigt sich, ob 
*Menschen* in einem sozialen (*viele Menschen*, *junge Menschen*), 
einem normativen (*für die Menschen*) oder einem abstrakten Kontext 
verwendet wird. Dies illustriert den Mehrwert der n-Gramm-Analyse 
gegenüber der einfachen Frequenzauszählung.

## Block 7 – Lexikalische Vielfalt und Komplexität
Die lexikalische Vielfalt (TTR = types/tokens) gibt an, welcher Anteil der Wörter in einer Rede unterschiedlich ist. Außerdem können wir die Komplexität grob über Wörter pro Satz annähern.

```{r}
df_ttr <- df_tokens_clean |>
  group_by(id) |>
  summarise(
    typen  = n_distinct(wort),
    tokens = n(),
    TTR    = typen / tokens,
    .groups = "drop"
  )

df <- df |>
  mutate(id = row_number()) |>
  left_join(df_ttr, by = "id") |>
  mutate(
    woerter_pro_satz     = num_woerter / pmax(num_saetze, 1),
    zeichen_pro_wort     = num_zeichen / pmax(num_woerter, 1)
  )

ggplot(df, aes(x = TTR)) +
  geom_histogram(bins = 20, fill = "turquoise", color = "white") +
  labs(
    title = "Verteilung der lexikalischen Vielfalt (TTR)",
    x     = "TTR",
    y     = "Häufigkeit"
  ) +
  theme_minimal()

ggplot(df, aes(x = person, y = TTR)) +
  geom_boxplot(fill = "lightgreen") +
  coord_flip() +
  theme_minimal()
```

Beziehung zwischen Redenlänge und TTR:

```{r}
ggplot(df, aes(x = num_woerter, y = TTR, color = person)) +
  geom_point(alpha = 0.7) +
  labs(
    title = "Redenlänge vs. lexikalische Vielfalt",
    x     = "Anzahl der Wörter pro Rede",
    y     = "TTR (lexikalische Vielfalt)",
    color = "Präsident:in"
  ) +
  theme_minimal()
```

### Philologische Interpretation: Lexikalische Vielfalt im Präsidialdiskurs

Die Verteilung der TTR-Werte zeigt ein annähernd **normalverteiltes Bild**, 
konzentriert zwischen 0,65 und 0,85, mit einem Gipfel um 0,72–0,75. Das 
bedeutet, dass im Durchschnitt etwa 72–75 % der Wörter einer Rede 
unterschiedliche Formen sind — ein für politische Reden mittlerer Länge 
typischer Wert, der auf ein abwechslungsreiches, aber nicht übermäßig 
technisches Vokabular hinweist.

**Das Streudiagramm offenbart eine strukturelle Gesetzmäßigkeit**, die für 
die methodische Reflexion zentral ist: Je länger eine Rede, desto niedriger 
die TTR. Dieser negative Zusammenhang ist kein inhaltlicher Befund, sondern 
ein mathematisches Artefakt: In längeren Texten werden Wörter zwangsläufig 
häufiger wiederholt, was den TTR-Wert senkt, unabhängig vom tatsächlichen 
Reichtum des Vokabulars. Die sehr langen Reden (über 7.500 Wörter, 
überwiegend von Johannes Rau und Horst Köhler) weisen TTR-Werte unter 0,55 
auf, während kurze Ansprachen unter 500 Wörtern TTR-Werte von über 0,90 
erreichen können. Dieses Phänomen ist in der Stilometrie gut bekannt und 
hat zur Entwicklung längennormierter Maße wie MATTR (*Moving Average 
Type-Token Ratio*) oder MTLD (*Measure of Textual Lexical Diversity*) 
geführt, die als Erweiterung dieses Blocks eingeführt werden könnten.

**Der Boxplot nach Präsident:in** zeigt, dass die Unterschiede zwischen 
den Amtsinhaber:innen in absoluten TTR-Werten gering sind: Alle Mediane 
liegen zwischen 0,70 und 0,76. Roman Herzog und Richard von Weizsäcker 
weisen die höchsten Medianwerte auf, was konsistent mit ihren im Bloque 3 
beobachteten längeren Reden ist — ein scheinbarer Widerspruch, der sich 
auflöst, wenn man bedenkt, dass beide auch viele kurze Reden gehalten haben, 
die den Gesamtdurchschnitt nach oben ziehen. Joachim Gauck, Horst Köhler 
und Christian Wulff clustern eng zusammen, was auf einen ähnlichen 
diskursiven Stil in Bezug auf lexikalische Variation hindeutet. 
Die größte Streuung zeigt Johannes Rau — er umfasst sowohl sehr knappe 
Begrüßungsansprachen als auch die längsten Grundsatzreden des gesamten 
Korpus.

Für Studierende ist dieser Block besonders lehrreich, weil er die 
**Grenzen quantitativer Maße** direkt erfahrbar macht: Eine hohe TTR 
bedeutet nicht unbedingt einen reicheren Stil, sondern kann schlicht 
Kürze signalisieren. Die Interpretation verlangt, den Zahlenwert immer 
im Kontext von Textlänge und Gattung zu lesen — eine Übung im kritischen 
Umgang mit Daten, die über die Philologie hinaus Gültigkeit hat.


## Block 8 – Schlüsselwörter und Konkordanzen (KWIC)

### Relevanz der Schlüsselbegriffe im deutschen Präsidialdiskurs

Die Begriffe, die wir im Folgenden analysieren, sind nicht willkürlich gewählt,
sondern spiegeln zentrale Achsen der zeitgenössischen deutschen politischen
Debatte wider:

- **Europa**: Die europäische Integration ist ein konstitutives Thema der
  deutschen Nachkriegsidentität. Ihre Häufigkeit reflektiert Krisenmomekte
  (Euro, Brexit) und föderalistische Impulse.

- **Freiheit**: Grundbegriff der liberalen Demokratie und wiederkehrendes Thema
  nach der Wiedervereinigung (1990) sowie in Debatten über Sicherheit vs.
  Bürgerrechte.

- **Krise**: Die Verwendung von Krisenterminologie ist ein Indikator für die
  Wahrnehmung politischer Dringlichkeit (Finanzkrise 2008, Flüchtlingskrise
  2015, Pandemie 2020).

- **Flüchtlinge**: Reflektiert die Zentralität des Migrationsthemas in der
  deutschen Politik, insbesondere seit 2015.

Die diachrone Analyse dieser Begriffe erlaubt es, die politische Agenda und die
dominierenden Deutungsrahmen (*frames*) in verschiedenen Perioden nachzuzeichnen.

Jetzt suchen wir nach politisch relevanten Schlüsselwörtern (z.B. Europa, Freiheit, Krise, Flüchtlinge) und schauen:

- wie oft sie vorkommen

- in welchem Kontext sie verwendet werden (KWIC: Key Word In Context).

```{r}
library(stringr)

schluesselwoerter <- c("europa", "freiheit", "krise", "flüchtlinge")

wort_zaehlen <- function(txt, term) {
  str_count(tolower(txt), term)
}

for (w in schluesselwoerter) {
  cat("\nWort:", w, "\n")
  df[[paste0("freq_", w)]] <- sapply(df$rohtext, wort_zaehlen, term = w)
  cat("Gesamtvorkommen:", sum(df[[paste0("freq_", w)]], na.rm = TRUE), "\n")
}
```
Einfache KWIC‑Funktion:

```{r}
kwic <- function(text, term, window = 8) {
  woerter <- unlist(str_split(text, "\\s+"))
  pos     <- which(str_to_lower(woerter) == str_to_lower(term))
  if (length(pos) == 0) return(character(0))
  lapply(pos, function(i) {
    start <- max(1, i - window)
    ende  <- min(length(woerter), i + window)
    paste(woerter[start:ende], collapse = " ")
  }) |> unlist()
}
```

Beispiel: Kontexte von Europa bei zwei Bundespräsidenten:

```{r}
pres1 <- "Joachim Gauck"
pres2 <- "Horst Köhler"

kwic_praesident <- function(df, praesident, term = "Europa",
                            window = 8, max_beispiele = 10) {

  df |>
    filter(person == praesident) |>
    mutate(kontexte = lapply(rohtext, kwic, term = term, window = window)) |>
    tidyr::unnest_longer(kontexte) |>
    filter(!is.na(kontexte)) |>
    slice_head(n = max_beispiele) |>
    select(person, datum, titel, kontext = kontexte)
}

kontexte_pres1 <- kwic_praesident(df, pres1, term = "Europa",
                                  window = 8, max_beispiele = 10)
kontexte_pres2 <- kwic_praesident(df, pres2, term = "Europa",
                                  window = 8, max_beispiele = 10)

kontexte_pres1
kontexte_pres2
```
Einfache Grafiken zu den Erwähnungen von „Europa“:

```{r}
freq_europa_pres <- df |>
  group_by(person) |>
  summarise(
    gesamt_europa   = sum(freq_europa, na.rm = TRUE),
    n_reden         = n(),
    europa_pro_rede = gesamt_europa / n_reden
  )

ggplot(freq_europa_pres,
       aes(x = reorder(person, europa_pro_rede), y = europa_pro_rede)) +
  geom_col(fill = "steelblue") +
  coord_flip() +
  labs(
    title = "Durchschnittliche Erwähnungen von 'Europa' pro Rede",
    x     = "Präsident:in",
    y     = "Durchschnittliche Erwähnungen von 'Europa' pro Rede"
  ) +
  theme_minimal()
```


### Philologische Interpretation: Schlüsselbegriffe im präsidialen Diskurs

Die Gesamtvorkommen der vier Schlüsselbegriffe spiegeln unmittelbar die 
thematischen Prioritäten des Präsidialdiskurses wider: **„Europa"** (5.973) 
und **„Freiheit"** (3.630) dominieren mit großem Abstand vor **„Krise"** 
(1.229) und **„Flüchtlinge"** (368). Diese Rangfolge ist sowohl inhaltlich 
als auch historisch interpretierbar.

**„Europa" ist das stabilste Grundthema des Amtes.** Mit fast 6.000 Belegen 
über alle Amtsinhaber:innen ist es das weitaus häufigste der analysierten 
Schlüsselwörter. Das Balkendiagramm zeigt jedoch erhebliche Unterschiede 
in der Intensität: **Roman Herzog** nennt Europa im Durchschnitt **über 
6-mal pro Rede** — der höchste Wert im gesamten Korpus —, was mit seiner 
Amtszeit (1994–1999) zusammenfällt, in der zentrale europäische 
Integrationsschritte stattfanden (Maastricht-Vertrag 1993, 
Vorbereitung des Euro). **Richard von Weizsäcker** (ca. 4,2 pro Rede) 
und **Joachim Gauck** (ca. 3,2) folgen, während **Johannes Rau** und 
**Horst Köhler** trotz vieler Reden die niedrigsten Durchschnittswerte 
aufweisen — ein Befund, der zur Hypothese einlädt, dass europäische 
Themen in ihrer Amtszeit stärker auf andere Institutionen 
(Bundesregierung, Bundestag) delegiert wurden.

**„Freiheit" ist ein Kernbegriff der deutschen politischen Identität**, 
besonders nach der Wiedervereinigung 1990. Seine Häufigkeit (3.630) 
deutet auf eine kontinuierliche normative Rahmung hin, die sich durch 
alle Amtszeiten zieht. Die deutlich geringere Frequenz von **„Krise"** 
(1.229) mag überraschen, ist aber funktional erklärbar: Bundespräsidenten 
meiden als staatstragende Institution tendenziell Krisenvokabular, 
das als alarmistisch wahrgenommen werden könnte — eine These, die mit 
der KWIC-Funktion unmittelbar überprüfbar ist.

**„Flüchtlinge"** (368) ist mit Abstand das seltenste Wort der Liste 
— was angesichts der Prominenz des Themas in der deutschen Politik 
seit 2015 zunächst überrascht. Hier sei jedoch auf den Zeitschnitt 
des Korpus hingewiesen: Der Großteil der Reden stammt aus den Jahren 
vor 2016. Eine diachrone Analyse (Block 9) wird zeigen, ob die Frequenz 
dieses Begriffs in den letzten Jahren des Korpus deutlich ansteigt.

**Die KWIC-Funktion** erlaubt es, über reine Zählungen hinauszugehen. 
Die Beispielkontexte aus den Reden Horst Köhlers vom März und November 
2009 — dem Jahr der globalen Finanzkrise — ermöglichen eine direkte 
Überprüfung, ob *Europa* in jenem Jahr in einem Krisenrahmen verwendet 
wird oder eher als positive Referenz. Diese Art der qualitativen 
Validierung quantitativer Befunde ist methodisch zentral: Frequenzen 
zeigen *wo* zu lesen ist — die KWIC-Zeilen zeigen *was* dort steht.

## Block 9 – Zeitliche Dimension von Schlüsselbegriffen
Zum Schluss betrachten wir die diachrone Entwicklung von Begriffen wie Europa und Freiheit.

```{r}
# Relative Häufigkeit von 'europa' pro Jahr
europa <- df_tokens_clean |>
  filter(wort == "europa") |>
  count(jahr, name = "n_term") |>
  left_join(
    df_tokens_clean |>
      count(jahr, name = "n_tokens_jahr"),
    by = "jahr"
  ) |>
  mutate(
    freq_rel = n_term / n_tokens_jahr,
    begriff  = "europa"
  )

freiheit <- df_tokens_clean |>
  filter(wort == "freiheit") |>
  count(jahr, name = "n_term") |>
  left_join(
    df_tokens_clean |>
      count(jahr, name = "n_tokens_jahr"),
    by = "jahr"
  ) |>
  mutate(
    freq_rel = n_term / n_tokens_jahr,
    begriff  = "freiheit"
  )

freq_beide <- bind_rows(europa, freiheit)

ggplot(freq_beide, aes(x = jahr, y = freq_rel, color = begriff)) +
  geom_line() +
  geom_point() +
  labs(
    title = "Relative Häufigkeit von 'europa' und 'freiheit' pro Jahr",
    x     = "Jahr",
    y     = "Relative Häufigkeit",
    color = "Begriff"
  ) +
  theme_minimal()
```

### Philologische Interpretation: Diachrone Muster im Präsidialdiskurs

Das Liniendiagramm ist das philologisch ergiebigste Ergebnis des gesamten 
Tutorials: Es macht sichtbar, dass quantitative Muster in politischen 
Texten nicht zufällig verteilt sind, sondern mit historischen Ereignissen 
korrespondieren — und damit **interpretierbar** werden.

**Der markanteste Befund ist der Doppelgipfel um 1990.** Sowohl *europa* 
als auch *freiheit* erreichen in diesem Jahr ihre absoluten Höchstwerte 
im gesamten Korpus, mit *freiheit* klar an der Spitze (relative Häufigkeit 
über 0,009). Das Jahr 1990 markiert den Fall der Berliner Mauer, die 
deutsche Wiedervereinigung und den Beginn einer neuen europäischen Ordnung 
— Ereignisse, die im präsidialen Diskurs unmittelbar und eindeutig Niederschlag 
finden. Der Begriff *Freiheit* wird in diesem Kontext nicht abstrakt 
verwendet, sondern als direkte Referenz auf ein historisches Ereignis, 
das die politische Identität der Bundesrepublik nachhaltig geprägt hat. 
Dieser Peak illustriert für Studierende exemplarisch, wie eine diachrone 
Frequenzanalyse als **Seismograph politischer Geschichte** funktioniert.

**Nach 1990 folgt ein gemeinsamer Rückgang beider Begriffe**, der bis etwa 
2002 anhält. Die relative Häufigkeit stabilisiert sich danach auf einem 
niedrigeren Niveau (zwischen 0,002 und 0,004), mit moderaten Schwankungen. 
Dies lässt sich als Normalisierung des Diskurses interpretieren: Die 
außerordentliche historische Situation der Wendezeit wich einem routinierteren 
Redeformat der konsolidierten Demokratie.

**Ab ca. 2014 zeigt *europa* einen deutlichen Wiederanstieg**, der bis zum 
Ende des Korpus anhält und kurz vor 2016 seinen zweiten Gipfelwert 
(ca. 0,006) erreicht. Dieser Anstieg fällt zeitlich zusammen mit der 
Eurokrise (2010–2015), der Ukraine-Krise (2014) und dem Brexit-Referendum 
(2016) — allesamt Ereignisse, die den europäischen Zusammenhalt in Frage 
stellten und das Thema wieder auf die präsidiale Agenda drängten. 
*Freiheit* hingegen zeigt in diesem Zeitraum keinen vergleichbaren Anstieg 
und bleibt auf niedrigem Niveau — was darauf hindeutet, dass die 
Bedrohungswahrnehmung der 2010er Jahre eher geopolitisch als 
freiheitsbezogen gerahmt wurde.

**Methodisch illustriert dieser Block** sowohl die Stärken als auch die 
Grenzen der diachronen Frequenzanalyse. Die Stärke liegt in der 
Möglichkeit, große Zeiträume auf einen Blick zu erfassen und Hypothesen 
für qualitative Folgeanalysen zu generieren. Die Grenze besteht darin, 
dass die relative Häufigkeit von der ungleichmäßigen Korpuszusammensetzung 
abhängt: In Jahren mit wenigen und kurzen Reden (z.B. die frühen 1980er 
Jahre im Korpus) können einzelne Belege statistisch stark ins Gewicht 
fallen und verzerrte Ausschläge erzeugen — wie die hohen Werte vor 1985 
im Diagramm zeigen, die auf einer sehr kleinen Datenbasis beruhen. 
Eine robustere Analyse würde eine Mindestanzahl von Tokens pro Jahr 
als Filter voraussetzen.

## Methodische Limitationen und kritische Überlegungen

Die in den vorangehenden Blöcken eingeführten Methoden sind mächtige 
Explorationswerkzeuge, aber keine neutralen Messinstrumente. An mehreren 
Stellen dieses Tutorials sind wir auf spezifische Grenzen gestoßen, die 
hier zusammenfassend reflektiert werden.

Die wichtigste **technische Limitation** ist das Fehlen einer Lemmatisierung. 
Wir haben in den Blöcken 4 und 6 beobachtet, dass flektierte Formen desselben 
Lexems — *deutschen*, *deutsche*, *deutschem* — als separate Types gezählt 
werden und im Ranking separat erscheinen. Dies unterschätzt systematisch die 
tatsächliche diskursive Reichweite zentraler Konzepte. Ähnliches gilt für 
die Satzsegmentierung (Block 3), die über einfache Zeichenregeln approximiert 
wurde, und für den TTR-Wert (Block 7), dessen mathematische Abhängigkeit von 
der Textlänge eine direkte Vergleichbarkeit zwischen Reden unterschiedlicher 
Länge verhindert. Diese Einschränkungen sind lösbar — durch den Einsatz von 
POS-Taggern wie `udpipe`, längennormierten Diversitätsmaßen wie MATTR oder 
syntaktischen Parsern —, übersteigen jedoch den Rahmen einer Einführungsveranstaltung 
und werden als Erweiterungsoptionen in den Schlussbemerkungen aufgeführt.

#### Exkurs: Lemmatisierung mit udpipe

Eine Lemmatisierung lässt sich in R mit dem Paket `udpipe` und dem 
vortrainierten deutschen Sprachmodell relativ einfach durchführen. 
Das folgende Beispiel zeigt die Grundstruktur; es dient als Ausblick 
und ist nicht Teil des Hauptworkflows dieses Tutorials.

```{r}
library(udpipe)

# Deutsches Modell herunterladen (nur beim ersten Mal nötig)
udpipe_download_model(language = "german")

# Modell laden
modell_de <- udpipe_load_model("german-gsd-ud-2.5-191206.udpipe")

# Beispiel: erste 10 Reden lemmatisieren
texte_beispiel <- df$rohtext[1:10]

annotiert <- udpipe_annotate(modell_de, 
                              x     = texte_beispiel,
                              doc_id = df$person[1:10])

df_annotiert <- as.data.frame(annotiert)

# Relevante Spalten: token (Originalform), lemma, upos (Wortart)
head(df_annotiert[, c("doc_id", "token", "lemma", "upos")], 50)

library(dplyr)

# Comparación: frecuencias CON y SIN lematización
# Sin lematizar (como en Block 4)
freq_sin_lema <- df_annotiert |>
  filter(upos == "NOUN") |>
  count(token, sort = TRUE) |>
  slice_head(n = 15)

# Con lematización
freq_con_lema <- df_annotiert |>
  filter(upos == "NOUN") |>
  count(lemma, sort = TRUE) |>
  slice_head(n = 15)

freq_sin_lema
freq_con_lema

```
````{r}
# Sin lematizar
freq_sin_lema <- df_annotiert |>
  filter(upos == "NOUN") |>
  count(token, sort = TRUE) |>
  slice_head(n = 15)

# Con lematización
freq_con_lema <- df_annotiert |>
  filter(upos == "NOUN") |>
  count(lemma, sort = TRUE) |>
  slice_head(n = 15)

# Visualización comparativa
vergleich <- bind_rows(
  freq_sin_lema |> rename(konzept = token)  |> mutate(Methode = "Ohne Lemmatisierung"),
  freq_con_lema |> rename(konzept = lemma)  |> mutate(Methode = "Mit Lemmatisierung")
)

# Nur Konzepte zeigen, die in mindestens einer Liste vorkommen
top_konzepte <- union(freq_sin_lema$token, freq_con_lema$lemma)

vergleich <- vergleich |>
  filter(konzept %in% top_konzepte)

ggplot(vergleich, aes(x = reorder(konzept, n), y = n, fill = Methode)) +
  geom_col(position = "dodge") +
  coord_flip() +
  labs(
    title = "Frequenzvergleich: mit vs. ohne Lemmatisierung",
    subtitle = "Top-15 Nomen, erste 10 Reden (Joachim Gauck)",
    x     = NULL,
    y     = "Häufigkeit",
    fill  = "Methode"
  ) +
  theme_minimal() +
  theme(legend.position = "top")
````



Der Vergleich beider Listen verdeutlicht den praktischen Nutzen der 
Lemmatisierung. Das Substantiv *Land* steigt von 15 auf 31 Belege, 
da alle flektierten Formen (*Landes*, *Lande*, *Länder* usw.) 
zusammengeführt werden — es erweist sich damit als doppelt so 
prominent wie die einfache Tokenisierung suggerierte. Ähnliches gilt 
für *Jahr* (28), das *Jahren* (12) und weitere Formen absorbiert, 
sowie für *Mensch* (51), das die häufigste Tokenform *Menschen* (49) 
und weitere Flexionsvarianten vereint. Besonders aufschlussreich ist 
das Erscheinen von **Wert** (13) und **Idee** (12) in der 
lemmatisierten Liste: Diese Konzepte waren in der nicht-lemmatisierten 
Analyse durch die Streuung ihrer Flexionsformen unter den Schwellenwert 
gefallen und blieben deshalb unbemerkt. Dies zeigt, dass eine 
nicht-lemmatisierte Analyse nicht nur ungenaue Zählungen liefert, 
sondern bestimmte thematische Konzepte systematisch **unsichtbar macht** — 
ein Befund, der die Relevanz der Lemmatisierung für jede ernsthafte 
korpuslinguistische Analyse unterstreicht.


Die **interpretativen Grenzen** sind schwerwiegender, weil sie nicht durch 
bessere Werkzeuge überwunden werden können, sondern philologisches Urteil 
erfordern. Wie in der diachronen Analyse (Block 9) deutlich wurde, kann eine 
Frequenzkurve historische Ereignisse sichtbar machen — aber nicht ihre 
diskursive Valenz bestimmen: Eine hohe Häufigkeit von *Europa* sagt uns nicht, 
ob der Diskurs integrationsfreundlich oder krisenorientiert ist. Eine hohe 
Häufigkeit von *Freiheit* kann Aufbruch oder Bedrohungswahrnehmung bedeuten. 
Die Quantifizierung zeigt, *wo* zu lesen ist — die Interpretation erfordert 
das Lesen selbst. Hinzu kommt ein struktureller **Korpus-Bias**: Das Corpus 
von Barbaresi privilegiert offizielle, dokumentierte und digital verfügbare 
Reden. Informelle Interventionen, nicht protokollierte Ansprachen oder Texte 
aus den frühen Jahrzehnten der Bundesrepublik sind systematisch unterrepräsentiert, 
was diachrone Vergleiche vor 1990 mit besonderer Vorsicht verlangt.

### Die Balance zwischen *distant* und *close reading*

Quantitative Methoden sind ein Explorationswerkzeug, kein Ersatz für genaues 
Lesen. Numerische Muster müssen philologisch interpretiert werden: Ein Peak 
in der Frequenz von *Krise* zeigt uns, wo wir hinschauen sollten — aber die 
präzise Bedeutung erfordert das Lesen der Reden in ihrem historischen und 
rhetorischen Kontext. Die in diesem Tutorial eingeübte Kombination aus 
quantitativer Exploration und qualitativer Validierung — exemplarisch in der 
KWIC-Funktion realisiert — ist methodisch der Kern der zeitgenössischen 
Digital Humanities: nicht *distant* statt *close reading*, sondern *distant* 
als Orientierung für *close reading*.

## Erfahrungsbericht: Erkenntnisse aus dem Seminar

Die praktische Erprobung dieses Tutorials im Seminarkontext hat eine Reihe 
von Beobachtungen erbracht, die über die technische Dokumentation hinaus 
für Lehrende von Interesse sein dürften.

### Was gut funktioniert hat

Der projektbasierte Ansatz — ein reales, inhaltlich relevantes Korpus 
von Anfang an — erwies sich als entscheidender Motivationsfaktor. 
Studierende, die zu Beginn des Seminars skeptisch gegenüber Programmierung 
waren, zeigten hohes Engagement, sobald die ersten Visualisierungen 
eigene Hypothesen über das sprachliche Verhalten der Bundespräsidenten 
bestätigten oder widerlegten. Besonders wirksam war der Moment, in dem 
die Wortwolke und das Frequenzdiagramm zum ersten Mal erschienen: 
Das unmittelbare Erkennen bekannter Konzepte (*Menschen*, *Europa*, 
*Freiheit*) schuf eine Brücke zwischen dem philologischen Vorwissen 
der Studierenden und der neuen Methode.

Die Blöcke mit dem stärksten Lerneffekt waren **Block 4** (Tokenisierung 
und Stopwörter) und **Block 9** (diachrone Entwicklung). Im ersten Fall 
löste die Frage, welche Wörter aus der Analyse ausgeschlossen werden sollen 
und warum, lebhafte Diskussionen über die Grenzen von Automatisierung aus: 
Ist *müssen* ein Stopwort? Sollte *heute* herausgefiltert werden? Diese 
Debatten zeigten, dass die Studierenden begonnen hatten, methodisch zu denken. 
Im zweiten Fall produzierte die Visualisierung des Freiheitsgipfels von 1990 
spontane historische Kontextualisierungen — ohne dass die Lehrperson 
eingreifen musste.

### Wo Schwierigkeiten auftraten

Die größten technischen Hürden lagen erwartungsgemäß in der **Installation 
der Pakete** und im **Umgang mit Fehlermeldungen**. Viele Studierende hatten 
R und RStudio noch nie gestartet und reagierten auf rote Konsolenausgaben 
zunächst mit Verunsicherung. Hier bewährte sich der Einsatz des KI-Assistenten 
(Claude Sonnet): Studierende beschrieben ihre Fehlermeldungen in eigenen 
Worten auf Deutsch und erhielten unmittelbare Erklärungen, was den 
Unterrichtsfluss erheblich verbesserte. Kritisch bleibt jedoch, dass 
einige Studierende dazu neigten, KI-generierten Code zu übernehmen, ohne 
ihn zu verstehen — eine Tendenz, die durch die Anforderung, jeden 
Code-Block zu kommentieren und im Plenum zu erklären, teilweise 
abgefedert wurde.

Ein konzeptuell schwieriger Moment war die Auseinandersetzung mit dem 
**TTR-Artefakt** in Block 7: Der Befund, dass kürzere Reden automatisch 
höhere TTR-Werte aufweisen, unabhängig von ihrem tatsächlichen Wortreichtum, 
erforderte eine explizite Thematisierung der Grenzen quantitativer Maße 
und war für viele Studierende die erste bewusste Erfahrung damit, dass 
Zahlen interpretierungsbedürftig sind.

### Studentische Eigenproduktionen

Im Anschluss an das gemeinsame Tutorial erarbeiteten die Studierenden 
eigene kleine Analysen, in denen sie das Skript auf abgewandelte 
Fragestellungen anwendeten: Vergleich zweier Präsidenten nach Lexik, 
Analyse eines anderen Schlüsselbegriffs (*Demokratie*, *Familie*, 
*Wirtschaft*) oder Erstellung präsidentenspezifischer Wortwolken. 
Diese Arbeiten zeigten, dass das Skript als Vorlage funktioniert: 
Der Code war für alle Studierenden modifizierbar, ohne dass tiefgehende 
Programmierkenntnisse erforderlich waren. Die Qualität der Interpretationen 
variierte stark — von rein beschreibenden Kommentaren bis hin zu 
kontextualisierten Analysen mit historischen Referenzen —, was auf die 
Notwendigkeit hinweist, die philologische Interpretationskompetenz 
parallel zur technischen Einführung explizit zu fördern.

Ein unerwartetes, aber besonders erfreuliches Ergebnis des Seminars war das 
spontane Interesse der Studierenden an der **Übertragung der Methoden auf 
andere Textsorten und eigene Korpora**. Mehrere Teilnehmende fragten, ob 
sich dasselbe Analyseschema auf literarische Texte anwenden ließe — auf 
Romane, Lyrik oder Dramen der deutschen Literaturgeschichte —, und ob es 
möglich wäre, ein eigenes Korpus aus selbst gesammelten Texten aufzubauen, 
anstatt ein vorgegebenes Korpus zu verwenden. Diese Fragen zeigen, dass 
das Tutorial sein eigentliches Ziel erreicht hat: nicht die Vermittlung 
eines spezifischen Workflows, sondern die Entwicklung eines methodischen 
Bewusstseins, das über das konkrete Beispiel hinausweist.

Dieses Interesse bildet eine natürliche Brücke zu weiterführenden Seminaren, 
in denen spezialisierte Werkzeuge eingeführt werden können: das Paket 
`stylo` für stilometrische Analysen und Autorenschaftsattribution 
(Eder, Rybicki & Kestemont 2016), `quanteda` für skalierbare 
Korpusanalysen mit umfangreichen Metadatenstrukturen (Benoit et al. 2018) 
oder `tidytext` in Verbindung mit Sentimentlexika für emotionale 
Diskursanalysen. Das vorliegende Tutorial kann in diesem Sinne als 
**Eingangsstufe eines modularen Lehrprogramms** in den Digital Humanities 
verstanden werden, das von einfachen Zählungen über Korpuslinguistik 
bis hin zu stilometrischen und maschinellen Lernverfahren führt — 
und dabei stets die philologische Fragestellung als Ausgangspunkt behält.

### Pädagogischer Wert und Transferierbarkeit

Dieses Tutorial lehrt nicht nur R, sondern eine **Haltung gegenüber Texten**: 
die Bereitschaft, sie als strukturierte, messbare und visualisierbare Daten 
zu betrachten — ohne dabei ihre hermeneutische Dimension preiszugeben. 
Diese doppelte Perspektive ist der Kern der Digital Humanities und lässt 
sich auf nahezu jedes Textkorpus übertragen: Romane des 19. Jahrhunderts, 
mittelhochdeutsche Handschriften, journalistische Texte, soziale Medien 
oder historische Dokumente. Das Skript ist explizit als Vorlage konzipiert: 
Korpus, Schlüsselwörter, Visualisierungsparameter und Vergleichsgruppen 
können mit minimalem Aufwand angepasst werden, sodass Lehrende es in 
unterschiedlichen philologischen Kontexten einsetzen können, ohne es 
von Grund auf neu schreiben zu müssen.

Der Einsatz an einer spanischsprachigen Universität mit Studierenden der 
Germanistik zeigt darüber hinaus, dass solche Methoden auch im 
**Fremdsprachenkontext** produktiv sind: Die quantitative Analyse 
ermöglicht einen distanzierten, systematischen Zugang zu einem 
deutschsprachigen Korpus, der ergänzend zum sprachlichen close reading 
des Fremdsprachenlernenden steht und neue Fragestellungen eröffnet, 
die mit rein lektürebasierten Methoden nicht zugänglich wären.

## Bibliografie 
*R-Pakete und Ressourcen*
R Core Team. (2026). R: A language and environment for statistical computing (Version 4.x) [Computer software]. R Foundation for Statistical Computing. https://www.r-project.org

RStudio Team. (2026). RStudio (Version 2026.x) [Computer software]. Posit Software, PBC. https://posit.co

Xie, Y. (2023). knitr: A general‑purpose package for dynamic report generation in R (Version 1.x) [R‑Paket]. Abgerufen von https://CRAN.R-project.org/package=knitr

Wickham, H., Hester, J., & Ooms, J. (2024). xml2: Parse XML (Version 1.x) [R‑Paket]. Abgerufen von https://CRAN.R-project.org/package=xml2

Wickham, H., François, R., Henry, L., Müller, K., & Vaughan, D. (2026). dplyr: A grammar of data manipulation (Version 1.x) [R‑Paket]. Abgerufen von https://CRAN.R-project.org/package=dplyr

Müller, K., & Wickham, H. (2023). tibble: Simple data frames (Version 3.x) [R‑Paket]. Abgerufen von https://CRAN.R-project.org/package=tibble

Grolemund, G., & Wickham, H. (2011). Dates and times made easy with lubridate. Journal of Statistical Software, 40(3), 1–25.

Wickham, H. (2016). ggplot2: Elegant graphics for data analysis (2. Aufl.). Springer.

Wickham, H. (2019). stringr: Simple, consistent wrappers for common string operations (Version 1.x) [R‑Paket]. Abgerufen von https://CRAN.R-project.org/package=stringr

Silge, J., & Robinson, D. (2016). tidytext: Text mining and analysis using tidy data principles in R. Journal of Open Source Software, 1(3), 37. https://doi.org/10.21105/joss.00037

Benoit, K. (2024). stopwords: Multilingual stopword lists (Version 2.x) [R‑Paket]. Abgerufen von https://CRAN.R-project.org/package=stopwords

Wickham, H., & Girlich, M. (2024). tidyr: Tidy messy data (Version 1.x) [R‑Paket]. Abgerufen von https://CRAN.R-project.org/package=tidyr

Fellows, I. (2018). wordcloud: Word clouds (Version 2.6) [R‑Paket]. Abgerufen von https://CRAN.R-project.org/package=wordcloud

Neuwirth, E. (2022). RColorBrewer: ColorBrewer palettes (Version 1.1‑3) [R‑Paket]. Abgerufen von https://CRAN.R-project.org/package=RColorBrewer

*Bibliografische Quellen*
Anthropic. (2025). How AI assistance impacts the formation of coding skills. https://www.anthropic.com/research/AI-assistance-coding-skills

Arnold, T., & Tilton, L. (2019). Using R for text analysis in the Digital Humanities. (https://taylorarnold.org/pdf/2019-beyond-lex.pdf)

Barbaresi, A. (2018). A corpus of German political speeches from the 21st century. In Proceedings of the Eleventh International Conference on Language Resources and Evaluation (LREC 2018), Miyazaki, Japan. European Language Resources Association (ELRA).

Barbaresi, A. (2019). German Political Speeches Corpus [Data set]. Zenodo. https://zenodo.org/record/3611246#.YjTLkjXjKM8. DOI : 10.5281/zenodo.3611246

Brown, B. D., et al. (2019). Evolving project based learning methodology at 
the university level. Journal of Education and Learning, 8(4). https://files.eric.ed.gov/fulltext/EJ1326794.pdf
Fradejas Rueda, José Manuel (2025): Cuentapalabras. Estilometría y análisis de textos con R para filólogos. Archivo Iberoamericano de Cetrería, Universidad de Valladolid: https://aic.uva.es/cuentapalabras/ 

Chang, H.-F., Shirazi, M., Cao, L., & Mobasser, S. K. (2025). Coding with AI: LLM-based coding paradigms and implications for computing education. arXiv:2512.23982. https://arxiv.org/abs/2512.23982

Featherstone, M. (2025). Teaching programming in higher education using a hybrid project-based learning approach. IEEE. https://doi.org/10.1109/11050853

Havenga, H. M. (2015). Project-based learning in higher education: Exploring programming students' self-directedness. Koers – Bulletin for Christian Scholarship, 80(2). https://doi.org/10.10520/EJC182452

Hildebrandt, K. (2022). Narrating a path: Digital humanities tools in the linguistics classroom. Proceedings of the Linguistic Society of America, 7(1).

Jockers, M. L., & Thalken, R. (2020). Text analysis with R: For students of literature (2nd ed.). Springer.

Lepp, M., et al. (2025). Does generative AI help in learning programming? Computers and Education: Artificial Intelligence. 
https://doi.org/10.1016/j.caeai.2025.000570

Novalia, R. (2025). Project-based learning: For higher education students' learning independence. Social Sciences & Humanities Open. https://doi.org/10.1016/j.ssaho.2025.00258X

Silge, J., & Robinson, D. (2017). Text mining with R: A tidy approach. O’Reilly Media. Sebastopol: O’Reilly Media.

Wills, M. J., et al. (2024). The use of generative AI for coding in academia. Methods in Ecology and Evolution, 15. 
https://doi.org/10.1111/2041-210X.14454

Zhang, R., et al. (2025). A survey of LLM-based applications in programming education. Proceedings of the Third Workshop on Human-Centered NLP (HCI+NLP), ACL Anthology. https://aclanthology.org/2025.hcinlp-1.21.pdf
